【裁判字號】    92,簡上,204
【裁判日期】    921121
【裁判案由】    確定界址
【裁判全文】
臺灣臺中地方法院民事判決    九十二年度簡上字第二○四號
    上  訴  人  甲○○○
    訴訟代理人  鄧雲奎律師
    被  上訴人  乙○○
右當事人間請求確定界址事件，上訴人對於中華民國九十二年四月十一日臺灣臺中地
方法院豐原簡易庭九十一年度豐簡字第七九二號第一審判決提起上訴，本院於民國九
十二年十一月七日辯論終結，判決如左：
    主      文
上訴駁回。
第二審訴訟費用由上訴人負擔。
    事      實
甲、上訴人方面：
  一、聲明：
  （一）原判決廢棄。
  （二）上訴人所有坐落臺中縣東勢鎮○○段上新小段一三四之一地號（九十一年重
        測後為義渡段一八三地號）土地與被上訴人所有坐落臺中縣東勢鎮○○段上
        新小段一三三之二地號（重測後為義渡段一八四地號）土地之界址，應如原
        審判決附圖所示Ａ─Ｂ１兩點間之連接線。
  二、陳述：除援用原審判決外，補稱：
  （一）被上訴人所有之原地號臺中縣東勢鎮○○段上新小段一三三之二地號土地，
        係於民國六十二年一月三日由同小段一三三地號土地分割出來，被上訴人則
        於八十一年四月間因買賣取得該筆土地。但早於四十年間，系爭二筆土地上
        之房屋，即係以今日遺留之土角牆壁（如附圖所示Ａ－Ｂ兩點之連接線）為
        界，況土角牆壁與上訴人所有房屋正後方住家房屋之界址，前後連成一條直
        線，可知六十二年重測前之舊地籍圖上所確定之界址，與實際不符，自不能
        以被上訴人指界之如附圖所示Ｃ－Ｄ連接虛線位置與依六十二年重測前地籍
        圖經界線測定之經界線相符為由，而定系爭相鄰二筆土地之界址為如附圖所
        示Ｃ－Ｄ兩點之連接線。
  （二）本案除兩造間土地界址爭外，尚牽連與上訴人相鄰之北方之上新小段一三五
        地號（即現義渡段一四五地號）土地間之界址爭議，此三筆土地界址線之同
        時向北或向南移動須用同一標準界定。
  三、證據：除援用原審提出之證據外，補提：照片三張、土地登記謄本二紙，請求
      履勘現場並函請台北市政府測量大隊鑑測。
乙、被上訴人方面：
  一、聲明：駁回上訴。
  二、陳述：除援用原審判決外，補稱：被上訴人所有臺中縣東勢鎮○○段上新小段
      一三三之二地號土地，係於八十一年根據地籍圖與現況相符所購，非如上訴人
      所稱兩造所有土地應以土角牆為界。況依地籍圖所示，上訴人所有之土地係長
      方形，如以附圖所示Ａ－Ｂ兩點連線為兩造之界址，則雙方之界址將變為折線
      ，與地籍圖所示長方形地形不符，內政部土地測量局之測量結果應屬正確。
丙、本院依職權調閱本院豐原簡易庭八十二年度豐簡字第三一九號卷宗，並函詢東勢
    地政事務所經指界人於六十一年九月六日蓋章之系爭土地地籍調查表製作時間，
    及該次重測前之地籍圖製作時間。
    理      由
一、上訴人起訴主張其所有坐落臺中縣東勢鎮○○段上新小段一三四之一地號土地（
    重測後為義渡段一八三地號、以下簡稱一三四之一土地）與被上訴人所有坐落臺
    中縣東勢鎮○○段上新小段一三三之二地號土地（重測後為義渡段一八四地號、
    以下簡稱一三三之二土地）相毗鄰，兩造之界址應為現場仍留有之「土角牆壁」
    為界之痕跡（如原審附圖所示Ａ─Ｂ１兩點之連接線），並與上訴人所有房屋正
    後方住家房屋之界址，前後連成一條直線，並非Ｃ─Ｄ兩點間之連接實線，六十
    二年重測前之舊地籍圖上所確定之界址，與實際不符。被上訴人則以其所有上新
    小段一三三之二地號土地，係於八十一年根據地籍圖與現況相符而購，非如上訴
    人所稱兩造應以土角牆為界，況依地籍圖所示，上訴人所有之土地係長方形，如
    以附圖所示Ａ－Ｂ兩點連線為兩造之界址，則雙方之界址將變為折線，與地籍圖
    所示長方形地形不符，內政部土地測量局之測量結果應屬正確等語置辯。
二、按重新實施地籍測量時，土地所有權人應於地政機關通知之期限內，自行設立界
    標，並到場指界。逾期不設立界標或到場指界者，得依下列順序逕行施測：一、
    鄰地界址；二、現使用人之指界；三、參照舊地籍圖；四、地方習慣，土地法第
    四十六條之二第一項定有明文，足見確定界址應以當事人指界並參照舊地籍圖及
    鄰地界址等客觀基準以確定界址。兩造所指系爭土地之界址既有不符，即應參酌
    鄰地之界址、地籍圖、土地現狀等相關事項，予以綜合判斷後加以認定界址線。
三、上訴人主張兩造界址以土角牆壁為界，為被上訴人所否認。經查，東勢地政事務
    所測量員羅文雄於八十二年九月七日本院豐原簡易庭八十二年度豐簡字第三一九
    號案件到庭證稱：六十四年間（應為六十一年之誤）原地號東勢鎮○○段上新小
    段一三三之二及一三四之一（即系爭兩筆土地）以土角牆壁為界，土角牆壁屬於
    一三三之二地主（即被上訴人）所有等語，並有該員經該案件承審法官囑託而於
    八十二年八月三十一日製作之地籍圖謄本，為相同之註記，有八十二年九月七日
    筆錄附於該卷可按；又依六十一年間系爭土地地籍調查表，上訴人土地原地號東
    勢鎮○○段上新小段一三四號土地南側與同小段一三三號土地之界址，確經當時
    指界人鍾才妹指以牆壁為界。惟該土地地籍調查表同小段一三三號土地北側與同
    小段一三四號土地之界址，經六十一年九月六日指界人邱天章、羅仕勸指界，卻
    非以牆壁為界，而以屋簷滴水為界等情，均有臺中縣東勢地政事務所九十二年八
    月七日中東地測字第○九二○○○七七八六號函及所附地籍圖在卷可按。是以系
    爭二筆土地，於六十二年重測完成所製作之地籍圖，雖似以土角牆壁為據，惟該
    六十二年間完成之重測結果，嗣經臺中縣政府於八十四年九月二十一日，以八四
    府地測字第二三九四六號函覆東勢地政事務所「系爭兩筆土地等地號於重測地籍
    調查時土地所有權人既已指界不一致，其據指界不一致實施重測之作業程序既有
    瑕疵，測量成果無確定可言，系爭土地之重測成果及指界不一致之調查結果應由
    本府予以一併撤銷」等情，有該函影本附於本院豐原簡易庭八十二年度豐簡字第
    三一九號卷內可參，故上訴人仍援以主張土角牆壁為兩造界址，即無可取。次查
    ，被上訴人所有之原地號臺中縣東勢鎮○○段上新小段一三三之二地號土地，係
    於六十二年一月三日由一三三地號土地分割出來，固有土地登記簿謄本在卷可按
    ，惟上訴人並未舉證證明兩造土地界址曾因上開土地分割而有變動；再查，依上
    訴人提出卷附土角牆壁於九二一地震後之照片觀之，該土角牆壁已剩斷垣殘壁，
    並有崩落之土塊散見於兩側地上，已難還原而據以得知其原來正確之位置，且與
    其屋後之房屋界線，亦非一直線，是以上訴人主張土角牆壁與上訴人所有房屋正
    後方住家房屋之界址，前後連成一條直線，六十二年重測前之舊地籍圖上所確定
    之界址與實際不符等語，均無可採。
四、上訴人所有系爭土地現為空地，雜草叢生，而被上訴人之土地亦為空地，業經原
    審到場勘驗屬實，並有勘驗筆錄一份附卷可參，復為兩造所不爭，並據上訴人提
    出現場照片可按（原審判決謂被上訴人之土地現為住家，應屬誤繕）。而原審依
    上訴人之聲請，囑託內政部土地測量局於九十二年一月二十日就系爭土地實施鑑
    測，為求測量精確，鑑測方法係使用精密電子測距經緯儀檢測系爭土地附近，利
    用重測佈設圖根點，並經計算檢核合格後，作為該測區之控制點，然後以各圖根
    點為基點，分別施測系爭土地及附近各界址點，並計算其坐標值輸入電腦，再將
    各界址點以自動繪圖儀展繪於鑑測原圖上（與地籍圖同比例尺：六十二年度重測
    前一千二百分之一，六十二年度重測後六百分之一及九十一年度重測後五百分之
    一），然後再依據臺中縣東勢地政事務所保管之日據時代製作之六十二年度重測
    前地籍圖、六十二年度重測後製作之地籍圖、九十一年重測後製作之地籍圖、地
    籍調查表、界址點座標、宗地資料等，謄、展繪本案有關土地經界線，並與前項
    成果核對檢核後測定於鑑測原圖上，作成比例尺五百分之一鑑定圖（即原審判決
    附圖）。依施測結果為：原審判決附圖所示Ａ─Ｂ連接虛線係上訴人指界位置，
    Ａ及Ｂ點實地為噴漆位置；Ｂ１點係Ａ─Ｂ連接虛線延長後與九十一年度重測後
    地籍圖經界線之交點。圖示Ｃ─Ｄ連接虛線，係被上訴人指界之位置，其位置與
    依日據時代製作之六十二年度重測前地籍圖經界線測定之經界線相符。Ｃ實地為
    鋼釘，Ｄ點為由義渡段一八五地號（重測前為一三二地號）土地上建物牆角沿地
    籍圖經界線往北移動四點四公尺，此有內政部土地測量局九十二年三月十四日九
    十二測籍字第○九二○○○三四二五號函檢附之鑑定書、鑑定圖，及臺中縣東勢
    地政事務所九十二年八月七日中東地測字第○九二○○○七七八六號函在卷足憑
    。又上訴人所有一三四之一土地，登記簿記載面積為七九平方公尺、被上訴人所
    有一三三之二土地，登記簿記載面積為九三平方公尺，此有土地登記簿謄本在卷
    足憑；而原審依職權囑託上開測量局就兩造所指界之位置分別計算系爭土地之面
    積，外圍依重測確定坐標，一三四之一與一三五地號間經界線依六百分之一比
    例尺就地籍圖展繪分析結果：依上訴人指界之位置計算，上訴人土地面積增加十
    二點九九平方公尺、被上訴人土地面積減少二點三一平方公尺；而依被上訴人指
    界之位置計算，上訴人土地面積增加五點一二平方公尺、被上訴人土地面積增加
    五點五六平方公尺；依一千二百分之一比例尺就地籍圖展繪分析結果：依上訴
    人指界之位置計算，上訴人土地面積增加十三點六○平方公尺、被上訴人土地面
    積減少二點三一平方公尺；而依被上訴人指界之位置計算，上訴人土地面積增加
    五點七三平方公尺、被上訴人土地面積增加五點五六平方公尺。爰斟酌兩造到場
    之指界、現場占有使用之情狀、地籍圖及內政部土地測量局所施測之程序與方法
    ，復參酌被上訴人指界之Ｃ─Ｄ連接虛線位置與依六十二年度重測前地籍圖經界
    線測定之經界線相符；且二造土地倘以Ｃ─Ｄ連接虛線為界所算得二造土地之面
    積均較土地登記面積增加，倘以上訴人指界之Ａ─Ｂ連接虛線為界所算得之二造
    土地面積則僅上訴人土地面積較土地登記面積增加更多，而被上訴人之土地面積
    較土地登記面積則反而減少；以及被上訴人指界之Ｃ─Ｄ連接虛線，與上訴人系
    爭土地與其鄰地即九十一年重測後臺中縣東勢鎮○○段一九一地號之界址相連，
    而上訴人指界之Ａ─Ｂ連接虛線，則與上訴人系爭土地與其鄰地即九十一年重測
    後臺中縣東勢鎮○○段一九一地號之界址不相連而有折角等情形綜合判斷，堪認
    上訴人所有之一三四之一土地與被上訴人所有之一三三之二土地之界址，確定為
    如原審判決附圖所示Ｃ─Ｄ兩點之連接線。
五、前揭內政部土地測量局參照舊地籍圖及一三四之一與一三五地號等鄰地界址等客
    觀基準以確定界址，而鑑定圖乃以電子測距經緯儀施測，鑑測基準涵蓋系爭土地
    周圍導線點及附近各界址點，並參核舊地籍圖等，方法尚未見有何不周延之處，
    上訴人請求再履勘現場並函請台北市政府測量大隊鑑測，及待一三五地號土地界
    址紛爭一併解決，核無必要。末按確認界址之訴，核其性質，兩造本可互換地位
    ，則上訴人提起本訴於法固屬有據，然被上訴人之應訴又係法律規定所必然，核
    其抗辯自為申張或防衛權利所必要，斟酌兩造攻擊、防禦方法及判決結果，由兩
    造依比例分擔訴訟費用自屬允洽，原審就兩造界址，認定為如原審判決附圖Ｃ─
    Ｄ兩點之連接線，並諭知兩造各依二分之一比例分擔訴訟費用，並無不合。上訴
    意旨指摘原判決不當，求予廢棄改判，為無理由，應予駁回。
六、據上論結，本件上訴為無理由，依民事訴訟法第四百三十六條之一第三項、第四
    百四十九條第一項、第七十八條，判決如主文。
中      華      民      國    九十二    年    十一    月    二十一    日
                                    臺灣臺中地方法院民事第一庭
~B審判長法官  林清鈞
~B      法官  鍾啟煒
~B      法官  陳宗賢
右正本證明與原本無異
不得上訴
中      華      民      國    九十二    年    十一    月    二十一      日
~B      法院書記官


司法院資訊處製作；財團法人民間司法改革基金會備份。
